【裁判字號】    91,訴,2454
【裁判日期】    920130
【裁判案由】    廢棄物清理法等
【裁判全文】
臺灣板橋地方法院刑事判決                        九十一年度訴字第二四五四號
    公  訴  人  臺灣板橋地方法院檢察署檢察官
    被      告  甲○○  男  民.
右列被告因違反廢棄物清理法等案件，經檢察官提起公訴（九十一年度偵字第一一一
七三號）及移送併案審理（台灣桃園地方法院檢察署九十一年度偵字第三七一四號）
，本院判決如左：
    主  文
甲○○無罪。
    理  由
一、公訴意旨略以：被告甲○○係總碩有限公司（設台北縣三重市○○街四六號二樓
    ，下稱總碩公司）實際負責人，明知該公司並未取得廢棄物處理許可證，且未向
    主管機關申請排放許可證，不得將該事業生產過程中所產生之含有害健康物質超
    過放流水標準之廢水，排放於地面水體。竟在其台北縣樹林市○○街二四之二八
    號工廠內，未經許可處理加工電鍍工廠所排放之蝕刻廢液等廢棄物為氧化銅，復
    未經許可設置廢水處理設備，擅自將上開化學加工後之廢污水直接排放於表面水
    體。迄至民國九十一年二月五日，為台北縣政府環保局稽查員在該工廠廢水排放
    口位置採樣送驗，發現該排放水超過主管機關環保署放流水標準ＰＨ值（四點三
    ）、懸浮固體（七十六ｍｇ／Ｌ）及有害健康物質銅（達六十五ｍｇ／Ｌ），因
    認被告係犯（修正前）水污染防治法第三十四條第一項及廢棄物清理法第四十六
    條第一項第四款等罪嫌。
二、按犯罪事實應依證據認定之，無證據不得推定其犯罪事實。又不能證明被告犯罪
    者，應諭知無罪之判決，刑事訴訟法第一百五十四條、第三百零一條第一項前段
    分別定有明文。而認定不利於被告之事實，須依積極證據，苟積極證據不足為不
    利於被告事實之認定時，即應為有利於被告之認定，更不必有何有利之證據。
三、
  (一)按事業無排放許可證或簡易排放許可文件，且其排放廢水所含之有害健康物質超
    過放流水標準者，處「負責人」三年以下有期徒刑、拘役或科或併科新台幣三萬
    元以下罰金，九十一年五月二十二日修正前之水污染防治法第三十四條第一項定
    有明文；又未依（廢棄物清理法）第四十一條第一項規定領有廢棄物清除、處理
    許可文件，從事廢棄物貯存、清除、處理，或未依廢棄物清除、處理許可文件內
    容貯存、清除、處理廢棄物者，處一年以上五年以下有期徒刑，得併科新臺幣三
    百萬元以下罰金；法人之「負責人」、法人或自然人之代理人、受僱人或其他從
    業人員，因執行業務犯前二條之罪者，除處罰其行為人外，對該法人或自然人亦
    科以各該條之罰金，廢棄物清理法第四十六條第一項第四款、第四十七條分別定
    有明文；而公司負責人，在有限公司為「董事」，為公司法第八條第一項所明定
    ，首應敘明。
  (二)被告甲○○自偵查時起否認犯行，辯稱：我並不是總碩公司負責人，該公司也不
    是我負責管理，公司負責人是黃志賢，因為他不是學化學的，所以會問我，我會
    教他，我每天都會去總碩的工廠，我沒有到總碩公司上班，也沒有掛任何頭銜，
    也沒有領薪水，單純是股東而已，且製程中不會有廢水產生，環保局不是很懂硫
    酸銅的製程，二月五日當天是聯合稽查，把我們當成收廢棄物的處理場來處理，
    但是我們本身是硫酸銅的加工廠，我是他們的上游工廠，我也是總碩公司的股東
    ，我自己經營東利達公司，我公司的硫酸銅是交給總碩公司加工，東利達自己也
    有工廠等語。公訴人起訴之依據，係以總碩公司負責人黃志賢於九十一年七月二
    十四日偵查中以證人身分（並未具結）證稱：（問：是否總碩公司負責人？）是
    。（問：總碩公司實際由何人負責？）是甲○○，他每天早上都會去公司，並且
    交代一些重要的事後才離開˙˙˙東利達由被告經營，約兩年前被告邀我們入股
    ，並且另外成立總碩公司幫東利達加工，被告股份佔百分之六十，我們工廠並未
    排放廢水，我們使用過的水都回收使用，環保局採樣的地點，是我們收集廢水準
    備回收使用的地點，因為環保局人員去採樣的前幾天剛好下雨，我們回收廢水的
    桶子抽水馬達剛好壞掉，水有稍微溢出去等語，及台北縣政府環保局稽查組長吳
    明哲於偵查中結證述：（問：當時稽查後為何未移送總碩而移送東利達公司？）
    總碩公司我們後來有移送，本件是北部地區最大硫酸銅工廠，被告他們生產過程
    有產生廢水，而且我們採樣廢水是廢水排放流放口等語（見九十一年八月七日偵
    查筆），及台北縣政府環境保護局稽查紀錄、環保署稽查督察大隊北區隊環境稽
    查工作紀錄、總碩公司登記資料、事業水污染稽查水樣送驗單、台北縣政府環保
    局廢（污）水檢驗報告及現場採證照片等為證。
  (三)本案縱使查獲總碩公司之上開工廠有排放廢水之事實，然總碩公司之負責人（即
    董事）係黃志賢，此有九十一年度偵字第一一一七三號卷第十八頁之公司登記資
    訊一紙可稽，其並經本院另案於九十二年一月七日，以九十一年度易字第二九九
    三號判決有期徒刑六月，足認黃志賢確實在總碩公司負責經營管理，且對於工廠
    之生產情形，相當了解，其就是名實合一的總碩公司負責人，而非僅是出名登記
    的名義負責人而已。以我國公司法之定義，被告甲○○並非總碩公司負責人，公
    訴人亦未舉出任何證據，證明被告擔任總碩公司任何職務，而符合公司法所規定
    之負責人定義，或是為廢棄物清理法所規定之法人之代理人、受僱人、其他從業
    人員。黃志賢所稱：被告每天都會到總碩公司，交代重要的事情才離開等語，即
    使為真，亦不因此使被告之地位轉化成負責人，或上開廢棄物清理法所定之人員
    ，而成為水污染防治法、廢棄物清理法之刑事責任主體，否則公司負責人之定義
    ，將隨公訴人主觀認定而擴張，而使行為人負擔無法預測之風險。
  (四)再者，黃志賢於另案偵查審理中，均矢口否認總碩公司有何排放廢水或處理廢棄
    物之行為，公訴人亦未舉出任何證據，足以證明被告甲○○有指示總碩公司員工
    ，或是親自從事排放廢水、貯存、清除、處理廢棄物之行為，故僅依黃志賢上開
    指述，尚無法認定被告係與總碩公司負責人黃志賢，有基於犯意聯絡，行為分擔
    ，而共同排放廢水之行為（公訴人認此一排放廢水於表面水體之行為，係成立水
    污染防治法第三十四條第一項、廢棄物清理法第四十六條第一項第四款等罪嫌之
    牽連犯）。綜上，總碩公司上開工廠排放廢水之行為，應由總碩公司之負責人黃
    志賢負責，被告並非總碩公司之負責人，亦無證據證明其有與黃志賢共同犯罪之
    事實，係屬不能證明被告犯罪，應為無罪之諭知。
  (五)併案部分（詳如附件併辦意旨書）所列被告為黃志賢、甲○○二人，其中黃志賢
    並非本案之被告，公訴人將之併案，已有疏誤，又本案就甲○○部分，已為無罪
    之諭知，自無從併予審理，應退回由公訴人自行偵查處理。
據上論斷，應依刑事訴訟法第三百零一條第一項判決如主文。
本案經檢察官陳炎辰提起公訴，檢察官黃明絹到庭執行職務。
中      華      民      國    九十二    年      一      月     三十     日
                                           法  官    蕭  一  弘
右正本證明與原本無異。
如不服本判決，應於判決送達後十日內，向本院提出上訴狀。
                                           書記官    郭  玉  芬
中      華      民      國    九十二    年     二       月     十       日


司法院資訊處製作；財團法人民間司法改革基金會備份。
